【裁判字號】    90,上易,59
【裁判日期】    900404
【裁判案由】    清償墊款
【裁判全文】
臺灣高等法院民事判決  九十年度上易字第五九號
    上  訴  人  甲○
    被  上訴人  乙○○
    訴訟代理人  何瑞元
右當事人間請求清償墊款事件，上訴人對於中華民國八十九年七月十四日臺灣士林地
方法院八十九年度訴字第二四八號第一審判決提起上訴，本院判決如左：
    主      文
上訴駁回。
第二審訴訟費用由上訴人負擔。
    事      實
甲、上訴人方面：
一、聲明：(一)原判決不利於上訴人部分廢棄。(二)被上訴人應再給付上訴人新台幣（下
    同）六十四萬八千三百零一元及自民國（下同）八十九年三月八日起至清償日止
    ，按週年利率百分之五計算之利息。(三)願供擔保請准宣告假執行。
二、陳述：與原判決記載相同者予以引用之。
三、證據：援用原審提出者。
乙、被上訴人方面：
一、聲明：如主文所示。
二、陳述：與原判決記載相同者予以引用之。
三、證據：援用原審提出者。
    理    由
一、上訴人主張兩造均係陳傳成、陳吳雙收養之女兒，自六十年左右起，伊即代被上
    訴人墊付有關養父母墳墓因走山而另行遷建之造墓費用三十四萬七千元、繼承財
    產徵收買回土地配合款二十一萬九千八百八十元、代繳土地增值稅四萬四千四百
    八十一元、登記規費七千七百六十四元及地價稅八萬四千零四十五元等多筆款項
    ，詎被上訴人經伊請求，拒不清償該等款項，爰依無因管理及不當得利法律關係
    請求被上訴人給付伊六十九萬九千二百八十八元（依被上訴人上述款項合計應係
    七十萬三千一百七十元）及自起訴狀繕本送達翌日即八十九年三月八日起至清償
    日止按年息百分之五計算之利息（其中七十四年二月以後之地價稅五萬零九百八
    十七元本息部分經原審判命被上訴人給付，未據被上訴人聲明不服，已告確定）
    。被上訴人則以：伊承認上訴人代墊七十四年二月以後之地價稅計五萬零九百八
    十七元，其餘地價稅、土地增值稅及買回土地配合款部分，因時效消滅而拒絕給
    付；另造墓費用部分，上訴人未得伊同意，擅自為之，致伊掃墓不便，且其提出
    之憑據不實，不願給付；至伊於八十七年十月二十九日去函上訴人，係要上訴人
    提出憑據供伊查核，並非承認債務等語，資為抗辯。
二、本件上訴人主張兩造均係陳傳成、陳吳雙收養之女兒，自六十年左右起，上訴人
    即代被上訴人墊付有關繼承財產徵收買回土地配合款二十一萬九千八百八十元、
    代繳土地增值稅四萬四千四百八十一元、登記規費七千七百六十四元及地價稅八
    萬四千零四十五元等事實，為被上訴人所不爭執，並據提出土地增值稅繳納收據
    、臺灣土地開發信託投資股份有限公司收款收據影本各一件、繳交地價稅款收據
    影本五十二件、土地登記簿謄本五件、送金簿存根聯影本四件、台中縣政府收入
    繳款書影本三件、代書請款計算表影本二件附卷可稽（見原審卷第一一頁－五八
    頁），自堪信為真實。
三、查上訴人未受被上訴人委任，又無義務，於前開時日代被上訴人墊付系爭款項，
    致被上訴人受有免付系爭款項之利益，上訴人自得依無因管理及不當得利之法律
    關係，向被上訴人取得費用償還或不當得利返還請求權，惟被上訴人以系爭款項
    中除五萬零八十七元地價稅款外，其餘部分均已罹於時效，伊得拒絕給付等語置
    辯。
四、按請求權，因十五年間不行使而消滅，民法第一百二十五條前段定有明文。經查
    本件上訴人所請求之繼承財產徵收買回土地配合款二十一萬九千八百八十元、代
    繳土地增值稅四萬四千四百八十一元、登記規費七千七百六十四元及地價稅八萬
    四千零四十五元等多筆款項，除其中地價稅五萬零九百八十七元部分係上訴人於
    七十四年二月以後代繳外，其餘代為繳納之日期依序為七十一年、七十三年、六
    十六年間及七十三年（包含七十三年度）之前，距上訴人於八十九年二月二十九
    日起訴時，均已逾十五年之事實，已為兩造所不爭，並有上訴人於原審所提明細
    表附收據、繳款書影本等件在卷可憑（見同上頁）。雖上訴人主張被上訴人於八
    十七年十月二十九日曾來函表明承認系爭債務云云，然按消滅時效因承認而中斷
    ，民法第一百二十九條第一項第二款固定有明文，惟所謂之「承認」，係指義務
    人向請求權人表示是認其請求權存在之觀念通知，又承認不以明示為限，為默示
    的承認，如緩期清償、支付利息等亦有承認之效力（最高法院五十一年台上字第
    一二一六號判例參照）。經查本件被上訴人於八十七年十月二十九日固向上訴人
    發函稱：「如果過去我有欠你們任何金錢，請在一個月內憑據向我請款。」等語
    （見原審卷第八頁），惟被上訴人否認此舉有承認上訴人所主張債權之意，辯稱
    ：伊只是要釐清上訴人所述債務究為何，在有適當憑據及經被上訴人同意之情形
    下，伊始願給付等語，參以被上訴人在該函中係以「如果」一詞，向上訴人要求
    憑據供伊審核乙情以觀，可見被上訴人係否認上訴人請求權之存在，故要求上訴
    人若有主張任何款項，均須提出憑據為證。換言之，被上訴人在上開函件內既未
    明確肯定欠款數額及存在，即難認被上訴人上開信函，係就上訴人所為本件請求
    ，有何明示或默示是認上訴人請求權存在之觀念通知，自難認消滅時效有中斷事
    由，上訴人此部分主張，洵不足採，上述土地配合款、代繳土地增值稅款、登記
    規費及地價稅等款項，其中除五萬零八十七元地價稅款外，其餘部分請求權皆已
    罹於時效，堪以認定，被上訴人就此部分拒絕給付，洵屬有據。
四、又上訴人主張被上訴人應給付上訴人二次遷造養父母陳傳成、陳吳雙墳墓費用云
    云，固據其提出證明書影本五件為證（見原審卷第五九－六三頁），惟為被上訴
    人所否認，且以前述情詞置辯。按民法第一百七十二條規定，未受委任並無義務
    ，而為他人管理事務者，主觀上需有為他人管理之意思，故主張無因管理之成立
    者，須證明有此意思之存在。經查墳墓之設，係源自宗教、禮俗上，子孫為祭祂
    、懷念先人而設，本件上訴人與被上訴人同係陳傳成、陳吳雙之女，故本件上訴
    人遷造其父母墳墓一事，並非客觀之他人事務，亦係其個人自己之事務，首堪認
    定。又據上訴人於起訴狀所載，其係將原有墳墓遷建，且係所謂之風水造墓云云
    ，而一般所謂風水造墓，其目的無非求先人庇蔭後代子孫，則上訴人究係為己或
    有兼為被上訴人利益而遷造系爭墳墓於現址，實有疑義。復依上訴人於八十九年
    五月十五日書狀所述：「自先父民國五十五年亡，至七十五年遷墓前，葬在潭子
    市區第一公墓，燕銀（即被告）都不曾到墓前掃墓祭拜（一次都沒有）：：：八
    十六年因走山墓地受損，經四叔父指示重新造墓，並非本人一意孤行。」等情，
    益徵上訴人係個人本於倫理上為盡孝思而遷造系爭墳墓，難認其兼有為被上訴人
    處理事務之意，故上訴人既未舉證證明其將系爭墳墓遷移，同時有為被上訴人管
    理事務之意思，所為即與前述無因管理之要件不合。次查上訴人並未舉證證明本
    件被上訴人為何因其遷墳而受有利益？又係受有何利益？再上訴人對被上訴人其
    於原有墳墓興建後，另行遷造系爭墳墓時，事先未徵得伊同意一節，又不爭執，
    則上訴人事前未得被上訴人同意擅自作為，事後又未經被上訴人承認，何以就其
    支出之費用，認被上訴人有義務返還？均未見上訴人說明，是上訴人依不當得利
    關係為此部分請求，亦屬無據。
五、綜上所述，上訴人依無因管理及不當得利之法律關係請求被上訴人應再給付上訴
    人六十四萬八千三百零一元及自起訴狀繕本送達翌日即八十九年三月八日起至清
    償日止，按年息百分之五計算之利息，為無理由，原審就此部分為上訴人敗訴之
    判決，經核並無不合。上訴意旨指摘原判決此部分不當，求予廢棄改判，為無理
    由，應予駁回。
六、據上論結，本件上訴為無理由，爰判決如主文。
中        華        民        國     九 十    年   四     月   廿四     日
                                    臺灣高等法院民事第十庭
                                        審判長法  官  林  敬  修
                                              法  官  黃  騰  耀
                                              法  官  劉  勝  吉
右正本係照原本作成。
不得上訴。
中        華        民        國     九 十    年   四     月   廿七     日
                                              書記官  李  翠  齡


司法院資訊處製作；財團法人民間司法改革基金會備份。
